【裁判字號】    99,重上更(一),42
【裁判日期】    991116
【裁判案由】    損害賠償
【裁判全文】
臺灣高等法院民事判決              99年度重上更(一)字第42號
上  訴  人  台北自來水事業處
法定代理人  丙○○
訴訟代理人  羅明通律師
            王子文律師
被上訴人    臺灣中油股份有限公司
法定代理人  乙○○
訴訟代理人  丁福慶律師
            陳智勇律師
            洪嘉傑律師
被上訴人    一鼎工程股份有限公司
法定代理人  甲○○
訴訟代理人  李明諭律師
            陳逸華律師
上列當事人間請求損害賠償事件，上訴人對於中華民國96年10月
30日臺灣臺北地方法院90年度重訴字第2949號第一審判決提起上
訴，經最高法院第1次發回更審，本院於99年10月26日言詞辯論
終結，判決如下：
    主      文
原判決關於駁回上訴人後開第二項之訴部分，及該部分假執行之
聲請，暨命上訴人負擔訴訟費用之裁判（除確定部分外）均廢棄
。
被上訴人應再連帶給付上訴人新台幣肆佰伍拾肆萬壹仟零貳拾
元，及自民國九十年十一月二十七日起至清償日止，按年息百分
之五計算之利息。
第一審關於命上訴人負擔訴訟費用部分、第二審及發回前第三審
訴訟費用（除確定部分外），由被上訴人連帶負擔。
本判決所命被上訴人給付部分，於上訴人以新台幣壹佰伍拾貳萬
元或同面額之台灣銀行無記名定期存單為被上訴人供擔保後，得
假執行；但被上訴人以新台幣肆佰伍拾肆萬壹仟零貳拾元為上
訴人預供擔保，得免為假執行。
    事實及理由
一、上訴人主張：被上訴人台灣中油股份有限公司（下稱中油公
    司）與一鼎工程股份有限公司（下稱一鼎公司）於民國（下
    同）87年間簽訂工程合約，由一鼎公司施作「基桃管線圓山
    段設計及改管工程」（下稱系爭工程）。由於該油管通過基
    隆河圓山段台北市立兒童育樂中心（下稱兒育中心）週遭之
    河川地，中油公司為向台北市工務局養護工程處（下稱養工
    處）申請使用河川地，於88年6月15日函請上訴人套繪該地
    管線相關位置，並於同年8月19日會同上訴人辦理施工前之
    會勘，上訴人已告知該施工鑽掘路線附近埋有∮2000公厘輸
    水幹管（下稱系爭輸水幹管）及∮100公厘兒育中心用戶輸
    水管線各1支。嗣中油公司經養工處同意而進場施工後，上
    訴人之人員林清墩於88年11月22日巡察管線時，發現基隆河
    沿岸有皂土流出，除口頭告知現場監工人員李秋鎮外，上訴
    人並於同年12月10日致函中油公司，說明中油公司所採行之
    「水平導向鑽掘工法」（下稱系爭工法）因與上訴人之幹管
    過於接近，可能因施工誤差及土壤擾動影響，造成輸水幹管
    下陷及接頭鬆脫而危及供水安全，因而無法同意系爭工法，
    要求中油公司研究替代施工方案。其後該河川地路面下陷之
    面積與程度接續擴大，上訴人一再要求中油公司停止施工，
    辦理土壤改良並對路面下陷設立監測系統，惟中油公司、一
    鼎公司無法提出有效之改善方法，以致現場路面龜裂下陷之
    情形接續擴大。上訴人在該地所設系爭輸水幹管圓山隧道附
    近Ｕ型接頭於89年10月8日發生嚴重漏水，上訴人遂派員於
    同月13日、14日緊急搶修止住漏水，搶修期間，又發現另有
    19處接頭明顯位移，其中9處接頭超過容許變位值，隨時會
    有接頭鬆脫之可能。上訴人為釐清管線損害責任及是否仍堪
    用，乃委託台北市土木技師公會（下稱市公會）鑑定，認河
    岸邊坡之破壞，係導因於中油公司採系爭工法埋設油管所致
    ，且地層滑動情況極為嚴重，安全堪慮。上訴人為確保正常
    供水無虞，遂於90年5月10日、11日依市公會鑑定意見，繞
    過基隆河岸已滑動地區，另開工構築一替代輸水管線。上訴
    人因中油公司、一鼎公司施工不當破壞自來水管線，受有委
    託市公會進行損害原因及安全鑑定暨監測費4,317,434元（
    含鑑定費用4,191,684元、工程管理費125,750元）及投送停
    水費通知單費用223,589元之損害。爰依侵權行為之法則，
    請求中油公司、一鼎公司連帶賠償，並加計法定遲延利息等
    語。原審就此部分為上訴人敗訴之判決，上訴人不服，提起
    上訴，復經發回前本院駁回上訴人此部分之上訴，上訴人提
    起第三審上訴，經最高法院判決將發回前本院就此部分所為
    判決廢棄，發回本院更為審理，上訴人在本院則聲明：(一)原
    判決除確定部分外，關於駁回上訴人後開第(二)項部分廢棄。
    (二)被上訴人應再連帶給付上訴人4, 541,023元，及自90年11
    月27日起至清償日止，按年息5%計算之利息。(三)願供擔保請
    准以現金或等值之台灣銀行無記名定期存單為擔保後為假執
    行。（上訴人逾上開請求部分業經判決確定，詳如後述。）
二、一鼎公司及中油公司則以：上訴人委託市公會鑑定之目的是
    為證明過失責任在於一鼎公司與中油公司，此乃上訴人為強
    化其訴訟上主張、防衛自己之利益所為，且上開鑑定內容其
    中「監測」部分，乃屬上訴人依自來水法第43條、第48 條
    所負法定義務，是上訴人因上開鑑定所支出之費用，與其因
    系爭工程之施工所受損害間並無相當因果關係存在，上訴人
    就此部分費用自不得請求賠償。又原審委託國立成功大學土
    木工程築系、財團法人成大研究發展基金會（下稱成大基金
    會）鑑定，其鑑定費僅20萬元，原審另委託吳水威、楊友信
    、駱尚廉、謝發清、蘇錦江鑑定小組（下稱吳水威等鑑定小
    組）鑑定，其鑑定費亦僅60萬元，而上訴人委託市公會鑑定
    之鑑定費竟高達4,317,434元，顯不合理。另上訴人投送停
    水通知之行為係基於自來水法第62條所規定之法定義務，乃
    屬上訴人與用戶間之契約行為所生費用，亦與本件侵權行為
    無相當因果關係存在等語，資為抗辯。並對上訴人就此部分
    之上訴均聲明：(一)上訴駁回。(二)如受不利判決，願預供擔保
    請准宣告免為假執行。
三、經查中油公司於87年間與一鼎公司簽訂工程合約，由一鼎公
    司承攬施作系爭工程，合約總價為15,300萬元。一鼎公司於
    88年11月1日開工，採系爭工法施作系爭工程，嗣一鼎公司
    進行第3次擴孔施工期間，因兒育中心路面癱陷停工，於88
    年12月20日至89年2月16日停工，嗣於89年2月17日復工，進
    行回拉擴孔施工，於89年3月5日再因兒育中心出口端路基沈
    陷停工，迄至同年6月30日始復工繼續依系爭工法施作，又
    於89年10月8日，因發現自來水排氣閥處之基隆河岸邊排水
    管排水異常，依上訴人要求配合停工。上訴人於89年10月9
    日確認系爭輸水幹管漏水須進行修復，於翌（10）日公告停
    水措施，於同年月12日進行前置施工作業，於同年月13日進
    行管線搶修作業，並於同年月14日搶修完成。嗣上訴人將管
    線替代工程發包予訴外人飛龍水電股份有限公司，構築另一
    替代管線，於90年3月1日開工，並於90年5月11日完成管線
    轉接工程並通水等情，有系爭工程合約、系爭工程內容說明
    書、中油公司工程日報表、上訴人發包工程結算書及工程結
    算驗收證明書可稽（見原審卷(一)18至35、43至49頁，卷(二)13
    9至181頁，卷(三)146、160頁），均堪信為真實。
四、又查上訴人主張其因本件事故受有下列損害：緊急搶修費8,
    670,879元、替代管線工程費75,707,858元（含施工費44,25
    1,762元、供給材料費774,782元、投送停水通知單費223,58
    9元、兒育中心設備復舊費24,883,599元、工程用水費81,90
    6元、管理費1,258,955元、營業損失3,308,105元、用戶減
    免基本費925,160元）、損害原因及安全鑑定暨監測費4,317
    ,434元（即委託市公會進行鑑定費用4,191,684元及工程管
    理費125,750元），合計損害金額為88,696,171元。就一鼎
    公司部分，先位依民法第184條第2項、類推適用違反民法第
    794條、公司法第23條、民法第28條及第188條規定，備位依
    民法第184條第1項前段、第28條、第188條及公司法第23條
    規定為請求；就中油公司部分除與一鼎公司請求權基礎相同
    外，另依民法第189條、第185條規定，請求中油公司與一鼎
    公司連帶賠償其中85,919,349元。經原審為上訴人一部勝訴
    、一部敗訴之判決，判命一鼎公司及中油公司應連帶給付上
    訴人7,572,489元，及自90年11月27日起算之法定遲延利息
    ，兩造就各自敗訴部分不服，分別提起上訴，經發回前本院
    認定：系爭工程施作地點為軟弱地層，一鼎公司於施作前，
    未盡一般注意義務，就現場邊坡進行足夠之保護措施或輔助
    工法進行設計，以防止上訴人之輸水幹管受損，即逕予施工
    ；又於開始施工後，又未確實控制皂土液壓及監控實際出土
    量與設計出土量是否相符，致皂土液壓太大，超過土壤之覆
    土壓力，形成液化或管湧現象並造成隆起破壞，且導致皂土
    循土壤弱面冒漿之破壞及現場地層滑動現象，因而造成系爭
    輸水幹管之損害，自有過失，其對上訴人自應負侵權行為責
    任。又上訴人自88年12月10日起，多次發函中油公司要求改
    換施工方式，並告知兒育中心內之柏油路面已嚴重龜裂及下
    陷，籲請採取補救措施，以策工地安全。惟中油公司於接獲
    各該函文後，並未確實監督及責令一鼎公司監測控制挖土量
    、鑽掘液（皂土液）之濃度、體積及對施工土層之壓力，暨
    對軟弱土層預先進行地質改良或其他地層穩定措施，致系爭
    輸水幹管發生嚴重漏水，亦有過失，應與一鼎公司對上訴人
    共負侵權行為責任，乃依侵權行為之法則，判准上訴人請求
    一鼎公司與中油公司連帶給付39,600,504元本息（包括：
    緊急搶修部分：施工費及供給材料費2,903,371元、營業損
    失3,619,814元、出勤人員加班費473,248元、流失水費75,
    104元、雜費4,851元。替代管線工程部分：工程費用25,
    867,576元、兒育中心設備復舊費250萬元、工程用水費81,
    906元、管理費766,529元、營業損失3,308,105元）；並駁
    回上訴人其餘請求（包括：緊急搶修部分：出勤人員加班
    費625,142元、用戶減免基本費922,824元、雜費46,525元。
    替代管線工程部分：工程費用19,158,968元、投送停水通
    知單費223,589元、兒育中心設備復舊費22,383,59 9元、管
    理費492,426元、用戶減免基本費925,160元。有關損害原
    因、安全鑑定及監測費4,317,434元。）兩造分別就其敗訴
    部分提起第三審上訴，經最高法院除將發回前本院關於駁回
    上訴人請求一鼎公司及中油公司連帶給付4,541,02 3元(即
    損害原因、安全鑑定及監測費4,317,434元、投送停水通知
    單費223,589元）本息部分之判決廢棄，並發回本院更為審
    理外，另自為判決將發回前本院關於命一鼎公司及中油公司
    再連帶給付上訴人86,582本息部分判決廢棄，駁回上訴人就
    此部分之請求，並駁回兩造其餘上訴。則依上開判決結果，
    一鼎公司及中油公司就本件事故應對上訴人負共同侵權行為
    損害賠償責任一節，自不得再事爭執。
五、按當事人為伸張權利所必要支出之費用，如可認為係因他造
    侵權行為所受之損害，即加害行為與損害間有相當因果關係
    者，均非不得向他造請求賠償。此處所謂相當因果關係，係
    以行為人之行為所造成之客觀存在事實為觀察，依吾人智識
    經驗判斷，無此行為，必不發生此損害；有此行為，通常即
    足發生此種損害者，為有因果關係；有此行為，通常亦不生
    此種損害者，即無因果關係。準此，倘無系爭工程之施作，
    上訴人將不致支出費用，而因一鼎公司施作系爭工程不當，
    致上訴人必須支出之費用，即應認該加害行為與費用支出
    間有相當因果關係（最高法院99年度台上字第224號判決本
    次發回意旨參照。）
  (一)關於上訴人請求被上訴人連帶給付損害原因及安全鑑定暨監
    測費4,317,434元部分：
  1.上訴人主張其因本件事故而委由市公會進行鑑定，因而支出
    費用4,317,434元，業據其提出工程決算書、收據及工程包
    工費數量結算詳細表為證（見原審卷(三)第194至200頁，本院
    更(一)卷第58、59頁），堪信為真實。
  2.依上開工程包工費數量結算詳細表所載，上訴人委由市公會
    進行鑑定之項目及費用包括：現況測量（含裂紋觀測）93
    ,803元；鑽探4孔（共135m），包括進機費、移孔、架設
    及給水費、進尺費（含土層及岩層）、標準貫入試驗及銅圈
    取樣、薄管取樣、岩心箱及岩心照片、現場督導及地層研判
    費、安全衛生費、傾斜管安裝配合費、管理費，合計446,97
    9元；土壤實驗，包括三軸試驗、三軸透水試驗、分類試
    驗、直接剪力試驗，合計55,344元；鑑定：包括資料蒐集
    與訪談、現場勘察、災變原因分析、責任歸屬鑑定、報告編
    撰、報告印刷與裝訂、鑑定技師簽證費，合計1,454,110元
    ；監測系統安裝，包括傾斜管安裝與材料（兼水尺）、裂
    縫計、沉陷點（混凝土基座）、透地雷達斷面，合計406,41
    7元；監測系統長期穩定觀測（含報告）費1,036,413元；
    規費698,613元（見本院更(一)卷第59、60頁）。足見上開
    鑑定項目包括責任鑑定、監測及安全鑑定。
  3.原審就本件事故之責任歸屬雖囑託成大基金會進行鑑定，然
    該基金會係以市公會所作成鑑定報告書為參考資料，並引用
    其中監測紀錄、現場目視調查紀錄等資料而為鑑定，此有成
    大基金會製作之鑑定報告可稽（證物外放）。且觀諸該鑑定
    報告所載內容，並無該基金會就系爭工程進行現場測量、調
    查及相關實驗之資料，足見該基金會係以市公會所為上開測
    量、調查及相關實驗結果作為其鑑定之依據。又發回前本院
    就本件事故發生之責任歸屬認定，除採信成大基金會鑑定結
    果，亦兼採市公會所為上開責任鑑定結果（見發回前本院判
    決第7至14頁所載），是上訴人委由市公會為責任鑑定所支
    出之鑑定費用，係因受一鼎公司及中油公司所為上述侵權行
    為，而為伸張權利所必要，依前揭說明，上訴人就此部分費
    用之支出與一鼎公司及中油公司之侵權行為間有相當因果關
    係，上訴人自得請求一鼎公司及中油公司連帶賠償此部分費
    用。
  4.上訴人因本件事故之發生，為明瞭系爭輸水幹管是否仍堪用
    ，併委由市公會進行監測及安全鑑定，而經鑑定結果，認：
    「目前兒童育樂中心地表已有嚴重裂縫，其範圍為沿基隆河
    岸長約150公尺、寬約30公尺、深度達10餘公尺，以及造成
    此次2,000公厘輸水幹管接頭鬆脫之嚴重漏水事件並擴及下
    游100餘公尺範圍輸水幹管接頭1-10公分之鬆脫現象；鑑定
    技師研判認為：【基隆河岸邊坡地層滑動情況極為嚴重，安
    全堪慮！建議應沿河岸打設勁度大之大口徑排樁或採其他較
    有效之抗滑措施（不是目前工地所用之鋼板樁、預壘樁）；
    在上述抗滑措施未完成前如欲佈設新的輸水幹管，則應遠離
    基隆河岸避開前述危險範圍】」（見市公會鑑定報告書第一
    冊第26頁－證物外放）。而成大基金會之鑑定報告，參酌市
    公會上開鑑定報告所附資料，亦認：「系爭水管之鬆脫現象
    已非常嚴重，非維持原狀下可以修復。…以系爭地點之地表
    塌陷程度研判基礎地盤已發生嚴重位移並持續發生變位中，
    另行構築替代輸水管是必要的」（見成大基金會鑑定報告第
    8至9頁第(6)項所載－證物外放）。又發回前本院亦採信上開
    鑑定結果，認上訴人因本件事故之發生而另行構築替代管線
    是屬必要（見發回前本院判決第21頁(乙)、(一)、1.、2.所載）
    。由此堪認上訴人委由市公會進行監測及安全鑑定所支出之
    費用，亦屬因本件侵權為行為而為伸張權利所必要，是上訴
    人就此部分費用請求一鼎公司及中油公司連帶賠償，亦屬有
    據。
  5.一鼎公司雖抗辯其係於88年11月1日開工，先後於88年12月
    20日至89年2月16日、89年3月5日至89年6月29日因兒育中心
    路面癱陷及因出口端路基沈陷而停工，嗣又於89年10月8日
    因發現自來水排氣閥處之基隆河岸邊排水管排水異常而依上
    訴人之要求停工，經上訴人於89年10月9日確認系爭輸水幹
    管漏水須進行修復，並於89年10月14日搶修完成。然市公會
    自89年11月1日受上訴人之委託開始安裝監測設備，且監測
    至91年11月底，足見上訴人委由市公會進行鑑定與本件事故
    無關等語。經查依上開工程決算書所載，上訴人委由市公會
    自89年11月1日開始安裝監測設備，監測期限至91年11月底
    ，並於91年12月13日核定監測報告（見本院更(一)卷第40 頁
    ）。又系爭輸水幹管漏水雖於89年10月14日搶修完成，然系
    爭輸水幹管所在地層是否穩定，關涉上訴人是否有另行構築
    替代管線之必要，自有必要於搶修完成後相當期間內繼續進
    行監測。且依吳水威等鑑定小組之鑑定意見認：「被告HDD
    施工造成地層滑動後，依台北市土木技師公會鑑定報告判斷
    地層滑動並未收斂，水業處在委託鑑定同時亦委託台北市土
    木技師公會進行長期觀測，依觀測資料顯示被告停工期間當
    地地層並未完全穩定，甚至在被告91年1月復工後，再度造
    成地層之位移，甚至到被告施工完成後地層位移並未完全收
    斂，雖因水業處管線改遷後，其地層變動尚不致影響改遷後
    之管線安全，但對原位置之管線仍難免繼續造成影響，被告
    提出之百弘公司91年11月監測報告也顯示地層未穩定」（見
    吳水威等鑑定小組鑑定報告書第10頁(2)所載－證物外放）。
    由此益證上訴人委由市公會進行長期監測，乃屬其伸張權利
    所必要。是一鼎公司所為此部分抗辯，自無足取。
  6.一鼎公司雖另抗辯上訴人依自來水法第43條及第48條規定，
    本負有監測之義務，是上訴人就此部分所支出之費用，與本
    件事故無關等語。惟按自來水法第43條規定：「自來水事業
    應具備下列必要之設備：一、取水設備應具備集取必需原水
    水量之能力。二、貯水設備應具備必要之貯水能力，俾枯水
    季節，原水無缺。三、導水設備應設置適當之抽水機、導水
    管及其他設備，以導送必需之原水。四、淨水設備應設置適
    當之沈澱池、過濾池、消毒、水質控制及其他淨水設備。五
    、送水設備應設置適當之抽水機、送水管及其他設備，以輸
    送必需之清水。六、配水設備應設置適當之配水池、抽水機
    、配水管及其他配水設備」。同法第48條規定：「自來水事
    業為預防供水發生故障，應有適當之備用供水能力，並應採
    取種種適當措施，儘量減少斷水之可能性與時間」。是上訴
    人為維護相關設備功能，預防供水發生故障，固應採取適當
    措施以儘量減少斷水之可能性與時間，然依上開規定，非必
    採用長期監測之方式為之。且上訴人係因一鼎公司就系爭工
    程施工不當，造成現場地層滑動現象，致系爭輸水幹管鬆脫
    損壞，上訴人為釐清原有管線是否堪用、有無另構築替代管
    線之必要，始委由市公會就系爭工程工地進行長期監測，故
    倘無一鼎公司之上開不當施工行為，上訴人自無庸委由市公
    會進行上開監測行為，而無需支出此部分費用，是應認上訴
    人此部分費用之支出與一鼎公司之不當施工行為間有相當因
    果關係存在。一鼎公司所為此部分抗辯，亦不可取。
  7.一鼎公司與中油公司雖又抗辯原審囑託成大基金會鑑定之費
    用為20萬元，囑託吳水威等鑑定小組之鑑定費用為60萬元，
    此部分鑑定費用經最高法院判命上訴人部分負擔，並經上訴
    人執行完畢，則上訴人自行委託鑑定之費用，既非屬法定訴
    訟費用，自非法之所許，且中油公司自行委託台灣省土木技
    師公會鑑定之費用亦僅為256,144元，而上訴人所支出之損
    害原因及安全鑑定暨監測費竟高達4,317,434元，其鑑定費
    用顯然過高且不合理等語，並提出台灣省土木技師公會代收
    款統一收據、律師函及原法院民事執行處通知為證（見本院
    更(一)卷第34、68至71頁）。惟查市公會受上訴人委託所進行
    鑑定項目包括責任鑑定、監測及安全鑑定，其實施項目包括
    現況測量、鑽探、取樣、地層研判、土壤實驗、鑑定、監測
    系統安裝及監測系統長期穩定觀測等項，而成大基金會之鑑
    定項目主要係責任鑑定，且該基金會進行鑑定所依據之現場
    資料均取自市公會之鑑定報告內容，已如前述；另吳水威等
    鑑定小組所鑑定之項目係包括系爭輸水幹管宜以何種方式修
    復、上訴人所支出之搶修費用是否合理、新設管線埋設費用
    若干、舊有管線損壞時之殘值、新管線長度及新設管線對兒
    育中心可能造成損害若干等項（見吳水威等鑑定小組之鑑定
    報告書第4頁所載）；台灣省土木技師公會鑑定結論則係依
    訴外人百弘工程管理顧問有限公司之壁體傾斜儀監測數值及
    土地開挖經過推演而得，且未就施工現場附近地層進行鑑定
    ，此經該會鑑定人王欽璋、張富進證述明確（見原審卷(二)第
    66、67、76頁）。則上開鑑定機關所進行鑑定項目及鑑定方
    法既各不相同，其費用計算標準自亦相異。是一鼎公司及中
    油公司執此抗辯上訴人所支出之鑑定費用過高云云，自不足
    取。又上訴人委由市公會進行鑑定所支出之費用，非屬訴訟
    費用之一部分，自不得責由上訴人依訴訟費用負擔比例分擔
    此部分費用。
  8.依上所述，上訴人委由市公會鑑定所支出之損害原因及安全
    鑑定暨監測費4,317,434元，核屬其因本件事故之發生，為
    伸張權利之必要而支出之費用，與一鼎公司、中油公司之上
    開侵權行間有相當因果關係，是上訴人請求一鼎公司、中油
    公司連帶賠償此部分損害，洵屬有據，應予准許。
  (二)關於上訴人請求被上訴人連帶給付投送停水通知單費用223,
    589元部分：
  1.上訴人主張其因本件事故之發生，為另行開工構築一替代輸
    水管線，而有停水必要，因而支出投送停水通知單費用223,
    589元等情，業據其提出統一發票及發送停水通知單作業價
    款結算表為證（見本院更(一)卷第47、48頁）。一鼎公司雖抗
    辯因系爭工程造成之停水期間，應為89年10月10日至14日，
    而上開統一發票所開立日期為90年7月27日，上開發送停水
    通知單作業價款結算表則為90年8月份，足見上訴人所提出
    之投送停水通知與本件事故無關等語。惟查依上開發送停水
    通知單作業價款結算表所載，該停水通知係於90年5月3日、
    4日發送（見本院更(一)卷第48頁），而上訴人將管線替代工
    程發包予飛龍公司以構築替代管線，係於90年3月1日開工，
    於90年5月11日完成管線轉接工程並通水，已如前述，是上
    訴人主張上開停水通知，係因施作替代管線工程，須暫時停
    水以進行替代管線與原有管線之聯絡工程，而須事先通知用
    戶停水之區域及時間等情，堪信為真實。
  2.依自來水法第62條第1項規定：自來水事業對自來水用戶應
    經常供水，如因災害、緊急措施或工程施工而停止全部或一
    部供水時，應將停水區域及時間事先通告周知，並呈報所在
    地主管機關核備；但停止供水事故係臨時發生者，得於事後
    補報。其有特殊情形必須連續停水達十二小時以上或定時供
    水者，應先申請所在地主管機關核准，並公告周知。查一鼎
    公司因施作系爭工程不當，造成系爭輸水幹管接頭鬆脫而嚴
    重漏水，上訴人因而有施作替代管線工程之必要，已如前述
    ，則上訴人因施作替代管線工程，須暫時停水以進行替代管
    線與原有管線之聯絡工程，依前揭規定，上訴人須事先通知
    用戶該停水區域及時間。則倘無一鼎公司上開施工不當行為
    ，則上訴人無須施作替代管線工程，即無停水之必要，故依
    前揭說明，應認上訴人為投送停水通知單所支付之費用223,
    589元，與一鼎公司所為上開施工不當行為間具有相當因果
    關係。是上訴人請求一鼎公司、中油公司連帶賠償此部分損
    害，亦屬有據，應予准許。
六、關於中油公司主張抵銷部分：
    中油公司主張其自行委託台灣省土木技師公會就本件事故進
    行鑑定，有助於釐清事故之責任，且不違反上訴人之本意，
    並有利於上訴人，對上訴人應構成無因管理或不當得利，中
    油公司自得請求上訴人返還此部分鑑定費用256,144元，並
    與本件損害賠償債務相抵銷等語。惟查中油公司委託台灣省
    土木技師公會進行鑑定，純係為防衛其利益所為，並非為上
    訴人管理事務，對上訴人自不構成無因管理。又台灣省土木
    技師公會鑑定結果，認系爭輸水幹管所在地層土質軟弱，加
    以受地震、排水系統滲透及受隘口沖刷影響，造成地層持續
    潛變滑動，與一鼎公司之施工無涉（見台灣省土木技師公會
    鑑定鑑定報告書，證物外放），而此鑑定結果為發回前本院
    所不採（見發回前本院判決第10至11頁(五)所載），是上訴人
    並無因中油公司委託台灣省土木技師公會鑑定而受有利益，
    難認中油公司因此支出鑑定費用，對上訴人構成不當得利。
    故中油公司請求上訴人返還此項鑑定費用，洵屬無據，其主
    張以此鑑定費用與所負上開損害賠償債務相抵銷云云，自無
    可取。
七、綜上所述，上訴人依侵權行為之法則，請求一鼎公司、中油
    公司連帶給付4,541,023元（計算式為：4,317,434＋223,58
    9＝4,541,023），及自起訴狀繕本送達翌日即90年11月27日
    起至清償日止，按年息5%計算之利息，為有理由，應予准許
    。原審就此部分所為上訴人敗訴之判決，尚有未洽，上訴意
    旨指摘原判決此部分不當，求予廢棄改判，為有理由，應予
    准許。又兩造均陳明願供擔保聲請宣告准、免假執行，經核
    均無不合，爰分別酌定相當擔保金額准許之。
八、至兩造其餘之攻擊或防禦方法及未經援用之證據，經本院斟
    酌後，認為均不足以影響本判決之結果，自無逐一詳予論駁
    之必要。附此敘明。
九、據上論結，本件上訴為有理由，依民事訴訟法第450條、第
    463條、第390條第2項、第392條第2項、第78條，判決如主
    文。
中    華    民    國    99    年    11    月    16    日
                    民事第三庭
                        審判長法  官  張劍男
                              法  官  陳靜芬
                              法  官  彭昭芬
正本係照原本作成。
如不服本判決，應於收受送達後20日內向本院提出上訴書狀，其
未表明上訴理由者，應於提出上訴後20日內向本院補提理由書狀
（均須按他造當事人之人數附繕本）上訴時應提出委任律師或具
有律師資格之人之委任狀；委任有律師資格者，另應附具律師資
格證書及釋明委任人與受任人有民事訴訟法第466條之1第1項但
書或第2項（詳附註）所定關係之釋明文書影本。
中    華    民    國    99    年    11    月    16    日
                              書記官  丁華平
附註：
民事訴訟法第466條之1（第1項、第2項）：
對於第二審判決上訴，上訴人應委任律師為訴訟代理人。但上訴
人或其他法定代理人具有律師資格者，不在此限。
上訴人之配偶、三親等內之血親、二親等內之姻親，或上訴人為
法人、中央或地方機關時，其所屬專任人員具有律師資格並經法
院認為適當者，亦得為第三審訴訟代理人。

司法院資訊處製作；財團法人民間司法改革基金會備份。
